【裁判字號】    99,交聲,102
【裁判日期】    990129
【裁判案由】    違反道路交通管理處罰條例聲明異議
【裁判全文】
臺灣臺北地方法院交通事件裁定         99年度交聲字第102號
異  議  人
即受處分人  伸富交通有限公司
法定代理人  丁雙全
上列異議人即受處分人因違反道路交通管理處罰條例案件，對於
臺北市交通事件裁決所中華民國98年12月18日所為之處分（原處
分案號：北市裁罰字第裁22-RB0000000號）聲明異議，本院裁定
如下：
    主  文
原處分撤銷。
伸富交通有限公司不罰。
    理  由
一、按汽車駕駛人，駕駛汽車有行車速度，超過規定之最高時速
    60公里以上者，處新臺幣6,000元以上24,000元以下罰鍰，
    並當場禁止其駕駛；汽車駕駛人有第1項第1款、第2款或前
    項行為者，並吊扣該汽車牌照3個月，道路交通管理處罰條
    例（下稱處罰條例）第43條第1項第2款、第4項前段分別定
    有明文。
二、原處分意旨略以：受處分人所有車牌號碼208-YD號營業一般
    小客車於98年9月8日20時49分行經萬瑞快速公路11公里處，
    有駕駛人行車速度超過規定之最高時速60公里以上（處車主
    ）之違規行為而遭原舉發單位掣單予以舉發。嗣受處分人於
    舉發通知單所載應到案日期前到案提出申訴，經原處分機關
    臺北市交通事件裁決所函請舉發單位調查結果，仍認受處分
    人違規行為明確，乃依道路交通管理處罰條例第43條第4項
    、違反道路交通管理事件統一裁罰基準及處理細則第41 條
    、第43條、第44條及第67條之規定，於98年12月18日以北市
    裁罰字第裁22-RB0000000號裁決書（原舉發通知單號碼第RB
    0000000號）裁罰受處分人吊扣汽車牌照3個月，受處分人於
    同日收受處分書後，於法定期間內具狀聲明異議。
三、聲明異議意旨略以：異議人所有車牌號碼208-YD號營業一般
    小客車係交予案外人賴清發駕駛，參與計程車載客營運，因
    有違規行為而遭舉發，經依法告知實際駕駛人為賴清發後，
    超速行駛之罰鍰部分已歸責於賴清發，惟仍遭裁處吊扣汽車
    牌照3 個月之處分，然違反行政法上義務之處罰，以行為時
    之法律或自治條例有明文規定者為限，行政法罰第4 條定有
    明文，而道路交通管理處罰條例第43條第4 項之規定，僅明
    文處罰「汽車駕駛人」，且同條例並無其他規定得對「汽車
    所有人」處罰，行政機關不得逾越法律之規定，對異議人（
    即汽車所有人）為吊扣前引車號汽車牌照3 個月之處分，是
    本件裁決之處分即屬不當請予撤銷等語。
四、經查：
  （一）異議人伸富交通有限公司係經營計程車客運業，其所有
        之車牌號碼208-YD號營業一般小客車，於前揭時、地有
        行車速度超過規定之最高時速60公里以上之違規行為遭
        原舉發機關經雷達測速後拍照存證而掣單逕行舉發，有
        卷附舉發通知單（處罰條例第43條第1項第2款部分之原
        舉發單號：基警交字第RB0000000 號、處罰條例第43條
        第4項部分之原舉發單號：基警交字第RB0000000號）影
        本2紙、採證照片1幀、原處分機關函請原舉發單位即基
        隆市警察局調查之98年11月2 日基警交字第0980031188
        號覆函影本在卷可查，並為異議人所自承，且本案遭舉
        發處罰條例第43條第1項第2款應處罰鍰之部分，異議人
        已依處罰條例第85條第1 項之規定，向原處分機關告知
        應歸責人（汽車駕駛人）之相關資料，亦有異議人之交
        通違規案件陳述書與臺北市交通事件裁決所98年12月23
        日北市裁管字第09845038100 號函影本在卷可參，是本
        件違規汽車之所有人與汽車駕駛人，並非同一，先予敘
        明。
  （二）違反行政法上義務之處罰，以行為時之法律或自治條例
        有明文規定者為限。行政罰法第4 條定有明文；行政機
        關應依法律而為行政行為，就對人民自由權利所為之限
        制須有法律或經法律授權行政機關訂定之法規命令明文
        規定始得為之，為民主法治國家基本原則之一，故對於
        違反社會性程度輕微之行為，處以罰鍰、沒入或其他種
        類行政罰，雖較諸對侵害國家、社會、個人法益等科以
        刑罰之行為情節輕微，惟本質上仍屬對於人民自由或權
        利之不利處分，其應適用處罰法定主義，仍無不同。為
        使行為人對其行為有所認識，進而擔負其在法律上應有
        之責任，自應以其違反行政法上義務行為時之法律或經
        法律授權行政機關訂定之法規命令有明文規定者為限（
        參看行政罰法第4 條立法理由）。道路交通管理處罰條
        例第43條第1 項第2 款、第4項規定「汽車駕駛人有第1
        項第1款、第2款或前項行為者，並吊扣該汽車牌照3 個
        月」，由條文前後連貫以「並」連接同條第1 項處罰汽
        車駕駛人罰鍰之規定，可見本條第4 項規定意旨亦係在
        處罰汽車駕駛人，立法者並無意規定在此種情形即得將
        該處罰轉嫁予汽車所有人。再者，觀之道路交通管理處
        罰條例其他有關將處罰轉嫁予汽車所有人之規定，例如
        第34條後段之「如應歸責於汽車所有人者，得吊扣其汽
        車牌照3個月。」、第35條第6項之「汽車所有人，明知
        汽車駕駛人有第1 項各款情形，而不予禁止駕駛者，依
        第1項規定之罰鍰處罰，並吊扣該汽車牌照1個月。」、
        第62條第5項之「第1項及前項肇事逃逸案件，經通知汽
        車所有人到場說明，無故不到場說明，或不提供汽車駕
        駛人相關資料者，吊扣該汽車牌照1個月至3個月。」，
        均有明定以汽車所有人未善盡查證、管理責任或不履行
        一定義務之可歸責於汽車所有人之事由，而上開第43條
        第1項第2款、第4 項之規定則並無規定汽車所有人之可
        歸責事由，可見該條項之規定並非將處罰轉嫁予汽車所
        有人。是故，道路交通管理處罰條例第43條第4 項之規
        定，既僅明文處罰「汽車駕駛人」，且同條例亦無其他
        規定在此情形得對「汽車所有人」予以併罰，則依前引
        行政罰法第4 條「處罰法定原則」，行政機關自不得逾
        越法律之規定，對「汽車所有人」為吊扣該汽車牌照 3
        個月之處分。原處分機關移送書意見認處罰條例第43條
        第4 項並未明文規定僅限制處分汽車駕駛人所屬之車輛
        牌照，而係針對駕駛人駕駛之車輛（即違規車輛）所有
        人明文規定為吊扣牌照對象云云，顯係誤會，非可所採
        。
五、綜上所述，本件異議人既非違規之汽車駕駛人，原處分機關
    自不得以法律所無之規定，對異議人作成限制或剝奪其自由
    或權利之處分。則原處分機關以異議人為前揭車牌號碼車輛
    之汽車所有人即依處罰條例第43條第4項、違反道路交通管
    理事件統一裁罰基準及處理細則第41條、第43條、第44 條
    及第67條之規定，裁罰異議人吊扣汽車牌照3個月之處分，
    即有未洽。從而，異議人提起本件聲明異議，為有理由，應
    由本院將原處分撤銷，諭知異議人不罰，以資適法。
六、據上論斷，應依道路交通案件處理辦法第20條前段裁定如主
    文。
中    華    民    國    99    年    1     月    29    日
                        交通法庭法  官  黃桂興
以上正本證明與原本無異
如不服本裁定應於送達後5日內向本院提出抗告狀
                                書記官  陳品潔
中    華    民    國    99    年    1    月    29    日

司法院資訊處製作；財團法人民間司法改革基金會備份。
